臺灣高等法院民事判決
                                      109年度上字第723號
上  訴  人  姚云云
            陳美靜
            陳雯嵐
            陳宇鑫
共      同
訴訟代理人  洪榮彬律師
            陳麗玲律師            
被 上訴 人  王橞瀴（即王光昇之承受訴訟人）

上列當事人間請求返還房屋等事件，上訴人對於中華民國109年4
月8日臺灣新北地方法院108年度訴字第3458號第一審判決提起上
訴，本院於110年5月5日言詞辯論終結，判決如下：
    主  文
原判決主文第二項關於命上訴人姚云云給付超過自民國一百一十
年五月六日起算之部分，及該部分假執行之宣告，暨訴訟費用（
除確定部分外）之裁判均廢棄。
上開廢棄部分，被上訴人在第一審之訴及假執行之聲請均駁回。
其餘上訴駁回。
第一審（除確定部分外）、第二審訴訟費用由上訴人連帶負擔。
原判決主文第二項「按月給付租金新臺幣貳萬壹仟壹佰伍拾元」
，應更正為「按月給付被上訴人新臺幣貳萬壹仟壹佰伍拾元」。
    事實與理由
壹、程序方面：
    按言詞辯論期日，當事人之一造不到場者，倘無民事訴訟法
    第386條規定之不得一造辯論判決之事由，得依到場當事人
    之聲請，由其一造辯論而為判決，民事訴訟法第385條第1項
    前段定有明文。本件被上訴人經合法通知未於言詞辯論期日
    到場，核無民事訴訟法第386條所列各款情形，爰依上訴人
    之聲請，由其一造辯論而為判決。
貳、實體方面：
一、被上訴人之被繼承人王光昇主張：王光昇於民國92年1月9日
    與上訴人姚云云之前夫即訴外人陳世奇簽訂買賣合約書（下
    稱系爭買賣契約），將門牌號碼新北市○○區○○路000號6樓之
    1房屋及地下2樓編號13之停車位（下合稱系爭房屋）及坐落
    土地（與系爭房屋合稱系爭房地）出售陳世奇，惟陳世奇並
    未依約給付頭款、頭款利息及尾款利息等，王光昇乃解除系
    爭買賣契約，訴請陳世奇遷讓返還系爭房屋，經原法院106
    年度訴字第1622號判決王光昇勝訴，並於106年8月25日確定
    在案（下稱系爭確定判決）。嗣王光昇執系爭確定判決為執
    行名義向原法院民事執行處（下稱執行法院）以106年度司
    執字第133301號遷讓房屋事件（下稱系爭執行程序）聲請強
    制執行，執行法院於107年3月21日現場履勘，上訴人居住於
    系爭房屋，姚云云並主張已與陳世奇離婚，103年5月23日離
    婚協議書中約定陳世奇關於系爭買賣契約之所有權益轉讓於
    姚云云，而為系爭買賣契約之承擔，王光昇以107年4月16日
    民事請求狀（下稱系爭書狀）承認姚云云之契約承擔。而系
    爭買賣契約既經王光昇解除，上訴人並無合法占有權源，應
    自系爭房屋遷出，並騰空返還予伊。再者，陳世奇於92年1
    月25日遷入系爭房屋，至108年11月25日止，總計202個月，
    姚云云應按月給付相當於租金之金錢新臺幣（下同）2萬2,2
    95元，合計464萬2,970元。爰依第767條第1項、第259條第1
    款、第3款規定（及繼承之法律關係），求為命：㈠上訴人應
    自系爭房屋遷出並騰空返還予伊。㈡姚云云應給付伊464萬2,
    970元，及自起訴狀繕本送達翌日起至清償日止，按週年利
    率5％計算之利息，並應自108年12月1日起至騰空返還系爭房
    屋之日止，按月給付伊2萬1,150元之判決。並陳明願供擔保
    請准宣告假執行。
二、上訴人則均以：王光昇於系爭執行程序中以系爭書狀同意姚
    云云承擔系爭買賣契約之債務，伊本於占有連鎖之法理，自
    有繼續合法占有之權源。縱認已解除系爭買賣契約，伊應返
    還系爭房屋，惟姚云云得請求返還陳世奇已給付之270萬元
    及利息，且伊為善意占有人，得為占有物之使用及收益，伊
    因占有系爭房屋所獲利益，不負返還之責任。再者，伊僅係
    單純居住系爭房屋並非營利，原判決以申報地價年息8％計算
    相當租金之利益，顯屬過高。且相當於租金僅得請求5年，
    並得以陳世奇已給付之買賣價金、利息及違約金債權主張抵
    銷等語，資為抗辯。
三、原審為王光昇一部勝訴、一部敗訴之判決，即判命上訴人應
    自系爭房屋遷出，並騰空返還系爭房屋予王光昇；姚云云應
    自108年12月1日至起騰空返還系爭房屋之日止，按月給付租
    金2萬1,150元，並為准、免假執行之宣告，駁回王光昇其餘
    之訴及假執行之聲請。上訴人之上訴聲明：㈠原判決不利於
    上訴人部分廢棄。㈡上開廢棄部分，被上訴人在第一審之訴
    及假執行之聲請均駁回。被上訴人並未到庭，並無答辯聲明
    。（被上訴人就敗訴部分，未據上訴，非本院審理範圍）。
四、兩造不爭執事項（本院卷第191至192頁、原審卷二第96、10
    1頁）：
  ㈠王光昇與姚云云之前夫陳世奇於92年1月9日簽訂買賣合約書
    ，約定以總價600萬元，出售系爭房地。上訴人則隨陳世奇
    自92年1月25日遷入系爭房屋居住迄今。並未辦理所有權移
    轉登記，系爭房地所有權仍登記為王光昇所有，有系爭房地
    之第一類登記謄本可參（原審卷一第153至171頁）。
  ㈡陳世奇自系爭買賣契約簽定後，共交付270萬元予王光昇。
  ㈢因陳世奇未依約給付買賣價金尾款，王光昇於106年3月20日
    訴請陳世奇遷讓返還系爭房屋，並以該案起訴狀繕本送達為
    解除契約之意思表示，經原法院106年度訴字第1622號判決
    王光昇勝訴，於106年8月25日確定（原審卷一第41至45頁）
    。王光昇以系爭確定判決為執行名義，於106年11月13日向
    執行法院聲請對陳世奇強制執行，於系爭執行程序中，姚云
    云於107年3月21日現場履勘時稱已於103年5月23日離婚協議
    書（原審卷一第47頁）中承擔系爭買賣契約之債務，王光昇
    以系爭書狀為承認姚云云契約承擔（原審卷一第53至65頁）
    ，並經調閱原法院106年度訴字第1622號遷讓房屋等事件卷
    、106年度司執字第133301號執行卷核閱明確。
　㈣王光昇於109年7月4日死亡，除被上訴人外，其餘繼承人均已
    拋棄繼承，業經本院調閱原法院109度司繼字第2547號拋棄
    繼承卷查閱明確。
五、被上訴人主張依民法第767條第1項、第259條第1款、第3款
    規定，請求上訴人遷讓返還系爭房屋，及姚云云自108年12
    月1日起至騰空返還系爭房屋之日止，按月給付被上訴人2萬
    1,150元等情，為上訴人否認，並以前詞置辯。茲就兩造之
    爭點及本院之判斷，詳述如下：
　㈠被上訴人依民法第767條第1項、第259條第1款規定，請求上 
    訴人遷讓返還系爭房屋，有無理由？
  ⒈按契約承擔乃以承受契約當事人地位為標的之契約，亦即依
    法律行為所生之概括承受，而將由契約關係所發生之債權、
    債務及其他附隨的權利義務關係一併移轉，與債務承擔者，
    承擔人僅承擔原債務人之債務，在性質上並不相同。又契約
    承擔，因當事人將其本於契約所生法律上之地位概括移轉於
    承擔人，故須由原契約當事人與承擔人三方面同意為之。如
    由讓與人與承擔人成立契約承擔契約，則須他方當事人之同
    意，始生效力。蓋契約承擔契約發生效力後，讓與人即脫離
    原有契約關係，契約之法律上地位即由他方當事人及承擔人
    繼續維持，故須經他方當事人參與，或得其同意始發生效力
    （最高法院97年度台上字第1864號判決意旨參照）。次按所
    有人對於無權占有或侵奪其所有物者，得請求返還之；契約
    解除時，當事人雙方回復原狀之義務，由他方所受領之給付
    物，應返還之，民法第767條第1項前段、第259條第1款分別
    定有明文。
  ⒉經查，系爭房地為王光昇所有，王光昇與陳世奇簽訂系爭買
    賣契約後，因陳世奇未依約給付買賣價金尾款，王光昇於10
    6年3月20日訴請陳世奇遷讓返還系爭房屋，並以該案起訴狀
    繕本送達為解除契約之意思表示，經原法院106年度訴字第1
    622號判決王光昇勝訴，於106年8月25日確定，姚云云就系
    爭買賣契約為契約承擔，係於107年3月21日執行法院現場履
    勘時始通知王光昇，再經王光昇以系爭書狀承認等情，為兩
    造所不爭執（不爭執事項㈢）。則系爭買賣契約之契約承擔
    人即姚云云應同受契約解除之效力所拘束，負有回復原狀之
    義務。而其餘上訴人均為姚云云之子女，且均已成年，有戶
    籍謄本在卷足憑（原審卷一第143至151頁），並無占有使用
    系爭房屋之權限，依卷內證據資料亦難認其等僅屬姚云云之
    占有輔助人。上訴人雖辯稱王光昇以系爭書狀承認契約承擔
    ，探求當事人真意，應屬契約更新，王光昇已同意姚云云繼
    續履行系爭買賣契約，其本於占有連鎖之法理，自有繼續占
    有之權源云云。然查，系爭買賣契約經合法解除在前，王光
    昇嗣於107年4月16日以系爭書狀承認姚云云為系爭買賣契約
    之承擔，不影響已解除契約之效力，而繼由姚云云就解除契
    約後與王光昇互負回復原狀之權利義務為履行。且遍查系爭
    書狀中並無與姚云云重新締結買賣契約之意思（原審卷一第
    53至65頁），上訴人謂當事人有契約更新之意思，顯與事實
    不符。上訴人前開所辯，自不足採。
　⒊系爭房地所有權仍登記為王光昇所有（不爭執事項㈠），王光
    昇於109年7月4日死亡，有個人基本資料為憑（本院卷第87
    頁），被上訴人為唯一繼承人（不爭執事項㈣），即因繼承
    而取得系爭房地之所有權。又系爭買賣契約之契約承擔人即
    姚云云應同受契約解除之效力所拘束，則被上訴人依民法第
    259條第1款規定請求姚云云回復原狀遷讓返還系爭房屋，依
    民法第767條第1項前段規定請求除姚云云外之其餘上訴人遷
    讓返還系爭房屋，依法有據，應予准許。
　㈡被上訴人依民法第259條第3款規定，請求姚云云自92年1月25
    日起至108年11月25日止共202個月，及自108年12月1日起至
    騰空返還系爭房屋之日止，按月給付2萬1,150元，有無理由
    ？
　⒈按契約解除時，當事人雙方回復原狀之義務，除法律另有規
    定或契約另有訂定外，受領之給付為物之使用者，應照受領
    時之價額，以金錢償還之，民法第259條第3款定有明文。是
    買受人受領房屋已居住相當期間，於買賣契約解除後，自應
    估計與租金額相當之金錢返還出賣人（最高法院78年度台上
    字第611號判決要旨參照）。再按利息、紅利、租金、贍養
    費、退職金及其他一年或不及一年之定期給付債權，其各期
    給付請求權，因五年間不行使而消滅，民法第126條定有明
    文。又租金之請求權因5年間不行使而消滅，既為民法第126
    條所明定，至於終止租約後之賠償與其他無租賃契約關係之
    賠償，名稱雖與租金異，然實質上仍為使用土地之代價，債
    權人應同樣按時收取，不因其契約終止或未成立而謂其時效
    之計算應有不同（最高法院49年台上字第1730號判例要旨參
    照），參照上開說明，姚云云受領房屋已居住相當期間，於
    系爭買賣契約解除後，自應估計與租金額相當之金錢返還被
    上訴人，又被上訴人雖請求自92年1月25日起算，然其請求
    權時效仍應依民法第126條規定為5年，是上訴人於原審為時
    效抗辯（原審卷一第178頁），自屬有據。本件王光昇係於1
    08年12月2日提起本件訴訟，有起訴狀上之原法院收狀戳可
    參（原審卷一第9頁），則被上訴人自108年12月2日起回溯5
    年即103年12月2日起算5年至108年11月25日，及自108年12
    月1日起至遷讓返還系爭房屋之日止，相當於租金額之金錢
    ，始得向姚云云請求給付。
　⒉次按城市地方房屋之租金，以不超過土地及其建築物申報總
    價額年息10％為限，土地法第97條第1項定有明文。所謂土地
    之總價額，土地價額依法定地價，而法定地價，係土地所有
    人依該法規定所申報之地價，在平均地權條例施行區域，則
    係指土地所有權人於地政機關舉辦規定地價或重新規定地價
    時之公告申報期間內自行申報之地價，如土地所有權人未於
    公告期間申報地價者，即以公告地價80％為其申報地價，此
    觀土地法施行法第25條、土地法第148條、平均地權條例第1
    6條規定即明。所謂年息10％為限，乃指基地租金之最高限額
    而言，即除以申報總價額為基礎外，尚須斟酌房屋之位置、
    工商業繁榮之程度，利用基地之經濟價值及所受利益，並與
    鄰地租金相比較以為決定（最高法院46年台上字第855號、6
    8年台上字第3071號判決意旨參照）。
  ⒊經查，系爭房屋即新北市○○區○○段0000○號（含共有部分），
    建築完成日期為84年1月19日，主要構造為鋼筋混凝土造，
    供住家用，103年至108年各年度建物估定價額如附表當期建
    物估定價額欄所示等情，有新北市政府地政局109年3月2日
    新北地價字第1090320696號函文檢附建物現值調查估價表附
    卷足憑（原審卷一第477至509頁）。而系爭房屋坐落土地即
    新北市○○區○○段000地號土地，面積為701.4平方公尺，被上
    訴人權利範圍為4810/100000（原審卷一第157頁），103年
    至108年各年度申報地價如附表當期申報地價欄所示等情，
    有新北市新莊地政事務所函送之歷年申報地價可查（原審卷
    二第157至159頁）。再參以系爭房屋位處林口舊街，1樓即
    為小北百貨賣場，前臨2線道雙向通行之道路，且為傳統市
    場攤販聚集地，鄰近林口公園、林口區公所、台灣企銀林口
    分行、林口國民小學、台灣中油林口站、醒吾科技大學，距
    離108線道即中山路僅300公尺、林口農會公車站約170公尺
    等情，有google地圖、街景照片附卷可參（原審卷二第35、
    59至89頁），審酌系爭房屋鄰近商店林立，生活機能良好、
    交通亦稱便利，本院認原審依系爭房屋估定價額及土地申報
    總價額年息8％核算與租金相當之金額，堪屬合理。則依此標
    準計算，被上訴人得依民法第259條第3款規定，請求103年1
    2月2日起至108年11月25日止合計金額為129萬3,545元（如
    附表所示），及自108年12月1日起按月以2萬1,150元〈（2,7
    88,204＋33.7411,390）8％÷12〉計算之金額。上訴人辯稱其
    大樓5樓於103、104年出租房屋含車位之月金租為1萬2,000
    元，原審認定之金額過高云云，並未舉證以實其說，自難採
    信。
　㈢姚云云主張以得向請求被上訴人請求返還之債權抵銷，有無
    理由？得抵銷之金額為何？
  ⒈按契約解除時，當事人雙方回復原狀之義務，除法律另有規
    定或契約另有訂定外，受領之給付為金錢者，應附加自受領
    時起之利息償還之；二人互負債務，而其給付種類相同，並
    均屆清償期者，各得以其債務，與他方之債務，互為抵銷，
    民法第259第2款、344條第1項前段分別定有明文。次按應付
    利息之債務，其利率未經約定，亦無法律可據者，週年利率
    為5％，民法第203條亦有明定。
  ⒉系爭買賣契約解除後，被上訴人對於契約之他方當事人即陳
    世奇亦負有回復原狀之義務，已如上述，姚云云已承擔系爭
    買賣契約，被上訴人即應對姚云云負回復原狀之義務。經查
    系爭買賣契約簽訂後，陳世奇合計給付270萬元予王光昇，
    此為兩造所不爭執（不爭執事項㈡）。王光昇於原審自承就
    其中130萬元買賣價金加計歷年利息為98萬8,411元（原審卷
    一第321至323頁），此為上訴人所不爭執（原審卷二第15頁
    ），另給付140萬元亦應返還，合計上訴人得向被上訴人請
    求返還368萬8,411元。
　⒊本件被上訴人得向姚云云請求與租金額相當之金錢，計至本
    院言詞辯論終結日即110年5月5日止，清償期業已屆至，自1
    08年12月1日起至110年5月5日止，共計17又5/31個月，按月
    應給付2萬1,150元，總計為36萬2,934元（21,150元×17.16
    月），再加計附表所示之129萬3,545元，被上訴人得請求已
    到期之租金利益為165萬6,479元（129萬3,545元＋36萬2,934
    元），姚云云得就此部分債務以前述債權額主張抵銷，抵銷
    後被上訴人就此部分金額之請求，即有未合。至於本院言詞
    辯論終結後即自110年5月6日起算至返還系爭房屋之日止按
    月以2萬1,150元計算之部分，因清償期尚未屆至，姚云云無
    從為抵銷之抗辯，被上訴人仍得依民法第259條第3款之規定
    請求姚云云給付。
　⒋姚云云於原審主張之其餘債權金額，於本件判決結果無影響
    ，自無庸審酌，附此敘明。
六、綜上所述，被上訴人依民法第259條第1款、第3款、第767條
    第1項規定及繼承之法律關係，請求上訴人應自系爭房屋遷
    出，並騰空返還系爭房屋予被上訴人。姚云云應自110年5月
    6日起至騰空返還系爭房屋之日止，按月給付被上訴人2萬1,
    150元部分，為有理由，應予准許；逾此範圍之請求，為無
    理由，應予駁回。原審就超過上開應准許部分，為姚云云敗
    訴之判決，並為假執行之宣告，自有未洽。上訴意旨就此部
    分指摘原判決不當，求予廢棄改判，為有理由。至於上開應
    准許部分，原審判命上訴人給付，並為假執行之宣告，核無
    違誤，上訴意旨就此部分指摘原判決不當，求予廢棄，為無
    理由，應駁回其上訴。又原判決主文第二項漏未記載姚云云
    應給付之對象，並贅載「租金」，爰將原判決主文第二行「
    按月給付租金」一併更正為「按月給付被上訴人」，附此敘
    明。
七、本件事證已臻明確，兩造其餘之攻擊或防禦方法及未經援用
    之證據，經斟酌後認均不足影響判決之結果，自無逐一論駁
    之必要，併此敘明。
八、據上論結，本件上訴為一部有理由，一部無理由，依民事訴
    訟法第450條、第449條第1項、第79條、第85條第2項，判決
    如主文。
中　　華　　民　　國　　110 　年　　6 　　月　　2 　　日
                  民事第二庭
                        審判長法  官   陳容正
                              法  官   李昆曄
                              法  官   紀文惠
正本係照原本作成。
如不服本判決，應於收受送達後20日內向本院提出上訴書狀，其
未表明上訴理由者，應於提出上訴後20日內向本院補提理由書狀
（均須按他造當事人之人數附繕本）上訴時應提出委任律師或具
有律師資格之人之委任狀；委任有律師資格者，另應附具律師資
格證書及釋明委任人與受任人有民事訴訟法第466 條之1第1項但
書或第2項所定關係之釋明文書影本。如委任律師提起上訴者，
應一併繳納上訴審裁判費。
中　　華　　民　　國　　110 　年　　6 　　月　　2 　　日

　　　　　　　　　　　　　　　書記官   李昱蓁
　　　　　　　　　　　　　　　
附表                                   （元以下四捨五入）
使用期間（年） （E） 當期建物估定價額（元） （A） 土地面積（㎡）（B） 當期申報地價（元/㎡）（C） 年息（D） 與租金相當之利益（元） （A＋B×C）DE 103年12月2日至12月31日（30/365年) 305萬8,132 701.4× 4810／ 100000＝33.74  1萬2,542  8％ 2萬2,891 104年 298萬6,261  1萬2,542  27萬2,752 105年 277萬8,194  1萬2,542  25萬6,106 106年 279萬5,228  1萬2,542  25萬7,469 107年 281萬0,247  1萬1,390  25萬5,561 108年1月1日至11月25日（329/365年） 278萬8,204  1萬1,390  22萬8,766     合計 129萬3,545